臺灣雲林地方法院民事判決
111年度訴字第336號
原      告  台新國際商業銀行股份有限公司

法定代理人  尚瑞強  
訴訟代理人  張智賢  
被      告  林瑞豐  

            林瑞欽  


            林淑惠  


上列當事人間請求代位分割遺產事件，本院於民國111年7月19日
言詞辯論終結，判決如下：
    主      文
一、被告及被代位人林姵岑應就其被繼承人王玉美所遺如附表一
    編號１至編號３所示之土地辦理繼承登記。
二、被告及被代位人林姵岑公同共有被繼承人王玉美所遺如附表
    一所示之不動產，其分割方法為依附表二所示之應繼分比例
    分割為分別共有。
三、訴訟費用由原告負擔四分之一，由被告林瑞豐、林瑞欽、林
    淑惠各負擔四分之一。
    事實及理由
壹、程序方面：
一、按訴狀送達後，原告不得將原訴變更或追加他訴，但請求之
    基礎事實同一者，不在此限；原告於判決確定前，得撤回訴
    之全部或一部，民事訴訟法第255條第1項第2款、第262條第
    1項分別定有明文。本件原告起訴時訴之聲明為：㈠請准原告
    代位被告林姵岑等就如附表一所示不動產及車牌號碼00-000
    0、1584CC之中華汽車（下稱系爭汽車）之遺產，為全體繼
    承人辦理繼承登記；㈡請求將被告林姵岑等之被繼承人王玉
    美所遺如附表一所示不動產及系爭汽車之遺產准予分割，分
    割方法如附表二所示按被告等之應繼分比例為分別共有，嗣
    於民國111年6月16日行調解程序時，撤回對被告林姵岑之起
    訴，且撤回對系爭汽車之分割請求，並將第一項聲明變更為
    被告及被代位人林姵岑應就其被繼承人王玉美所遺如附表一
    編號1至編號3所示之土地辦理繼承登記，核與前開規定相符
    ，應予准許。
二、被告林瑞豐、林瑞欽、林淑惠均未於言詞辯論期日到場，核
    無民事訴訟法第386條各款所列情形，經依原告之聲請，由
    其一造辯論而為判決。
貳、實體方面：
一、原告起訴主張：原告是被代位人林姵岑之債權人，對被代位
    人林姵岑尚有新臺幣（下同）1,487,983元及利息之債權，
    被繼承人王玉美已死亡，其名下遺有如附表一所示之不動產
    （下稱系爭遺產），被告與被代位人林姵岑為王玉美之繼承
    人，其等迄未辦理繼承登記，原告為實現債權，本欲向鈞院
    聲請強制執行被代位人林姵岑對系爭遺產之應繼分，惟系爭
    遺產尚未辦理繼承登記，且其性質於未分割前屬全體繼承人
    公同共有，無法進行拍賣，原告為實現債權，乃代位被代位
    人林姵岑提起本件訴訟，並聲明：如主文第一、二項所示。
二、被告林瑞豐、林瑞欽、林淑惠均未於言詞辯論期日到場，亦
    未提出書狀為任何聲明或陳述。
三、本院之判斷：
  ㈠原告主張被代位人林姵岑尚積欠原告1,487,983元及利息未清
    償之事實，已據原告提出本院105年度司促字第5192號、110
    年度司促字第9712號支付命令及確定證明書為證（見本院卷
    第15-29頁），原告此部分主張堪信為真實。
  ㈡又原告主張被告與被代位人林姵岑為王玉美之繼承人，每人
    應繼分均為四分之一，王玉美死亡時遺有系爭遺產，附表一
    編號1至編號3所示土地均尚未辦理繼承登記，系爭遺產迄今
    仍未辦理遺產分割等情，亦據原告提出土地登記謄本、王玉
    美之繼承系統表、除戶謄本及繼承人之戶籍謄本為證（見本
    院卷第31-35、39-47、139-153頁），並有財政部中區國稅
    局虎尾稽徵所111年5月25日中區國稅虎尾營所字第11129024
    97號書函檢送之遺產稅核定通知書及雲林縣稅務局虎尾分局
    111年6月1日雲稅虎字第1111264498號函檢送之房屋稅籍證
    明書在卷可明（見本院卷第85-89、93、101頁），是原告此
    部分主張亦堪信為真。
  ㈢按債務人怠於行使其權利時，債權人因保全債權，得以自己
    之名義，行使其權利，民法第242條前段定有明文。債權人
    得予代位債務人行使之權利，並非僅以請求權為限，凡非專
    屬於債務人本身之權利，均得為之。此項代位權行使之範圍
    ，就同法第243條但書規定旨趣推之，並不以保存行為為限
    ，凡以權利之保存或實行為目的之一切審判上或審判外之行
    為，諸如假扣押、假處分、聲請強制執行、實行擔保權、催
    告、提起訴訟等，債權人皆得代位行使（最高法院69年度台
    抗字第240號裁定參照）。查被代位人林姵岑除繼承系爭遺
    產外，名下並無其他財產，亦無申報所得之資料，有被代位
    人林姵岑之稅務電子閘門財產所得調件明細表在卷足證（放
    置於本院卷民事證件存置袋內），顯然不足以清償其積欠原
    告之債務，堪認被代位人林姵岑已屬無資力，原告有保全其
    債權之必要。又被告與被代位人林姵岑共同繼承王玉美所留
    系爭遺產，並無不能分割之情形，被代位人林姵岑自得隨時
    依法訴請分割遺產，然其在原告向其催討未果後，仍未行使
    其遺產分割權利，足徵被代位人林姵岑確有怠於行使其遺產
    分割之權利，原告為保全債權，代位請求分割遺產，核屬有
    據。
  ㈣按公同關係存續中，各公同共有人，不得請求分割其公同共
    有物；公同共有物之處分及其他之權利行使，除法律另有規
    定外，應得公同共有人全體之同意；繼承人有數人時，在分
    割遺產前，各繼承人對於遺產全部為公同共有；繼承人得隨
    時請求分割遺產，但法律另有規定或契約另有訂定者，不在
    此限，民法第829條、第828條第3項、第1151條及第1164條
    分別定有明文。再按遺產分割既以消滅遺產公同共有關係為
    目的，故除被繼承人以遺囑禁止繼承人分割之遺產，及共同
    繼承人以契約約定禁止分割之遺產外，應以全部遺產整體為
    分割，不能以遺產中之個個財產為分割之對象。欲將遺產之
    公同共有關係變更（即分割）為分別共有關係，如得公同共
    有人全體之同意，即可就遺產之全部或一部為分割，此與裁
    判分割應以遺產為一體為分割，而非以遺產中個個財產之分
    割為對象者，尚屬有間（最高法院84年度台上字第2410號、
    98年度台上字第79號判決參照）。準此，遺產為全體繼承人
    公同共有，於公同共有關係存續中，不得請求分割共有物，
    然繼承人得依民法第1164條規定，起訴請求分割遺產，並應
    以全部遺產為分割對象，不得僅針對個別之遺產進行分割。
    又系爭遺產並無不能分割之情形，被告與被代位人林姵岑亦
    無不分割之約定，復未曾協議分割方法，是原告代位被代位
    人林姵岑提起本件訴訟，請求判決分割被告與被代位人林姵
    岑共同繼承王玉美所留之系爭遺產，依上開法律規定，應屬
    有據，應予准許。
  ㈤按因繼承、強制執行、徵收、法院之判決或其他非因法律行
    為，於登記前已取得不動產物權者，應經登記，始得處分其
    物權，民法第759條亦有規定。而分割共有物性質上為處分
    行為，依民法第759條規定，共有不動產之共有人中有人死
    亡時，於其繼承人未為繼承登記前，不得分割共有物，故實
    務上准許共有人以一訴請求共有人之繼承人辦理繼承登記，
    並合併以繼承人及其餘共有人為分割共有物之請求（最高法
    院69年度台上字第1012號判決參照）。查本件被告與被代位
    人林姵岑就其被繼承人王玉美所遺如附表一編號1至編號3所
    示之土地，尚未辦理繼承登記，有前述土地登記第一類謄本
    在卷可明，是原告代位請求被告及被代位人林姵岑應就其被
    繼承人王玉美所遺如附表一編號1至編號3所示之土地辦理繼
    承登記，亦屬有據，應予准許，爰判決如主文第一項所示。
  ㈥又分割之方法不能協議決定，或於協議決定後因消滅時效完
    成經共有人拒絕履行者，法院得因任何共有人之請求，命以
    原物分配於各共有人，民法第824條第2項第1款定有明文。
    公同共有物之分割，除法律另有規定外，準用關於共有物分
    割之規定，同法第830條第2項亦有明示。再者，裁判分割共
    有物訴訟，為形式之形成訴訟，其事件本質為非訟事件，究
    依何種方式為適當，法院有自由裁量之權，並應斟酌當事人
    之聲明、共有物之性質、經濟效用及全體共有人之利益等情
    事公平決之，不受當事人聲明之拘束，惟應斟酌共有人之利
    害關係、共有物之性質、價格及利用效益等情事，以謀分割
    方法之公平適當。原告主張將系爭遺產以被告及被代位人林
    姵岑之應繼分分割為分別共有，經本院審酌系爭遺產之性質
    、經濟效用及使用現況，認如將系爭遺產按被告及被代位人
    林姵岑之應繼分分割為分別共有，應不會損及被告及被代位
    人林姵岑之利益，尚屬公平合理，爰判決如主文第二項所示
    。
四、按因共有物分割、經界或其他性質上類似事件涉訟，由敗訴
    當事人負擔訴訟費用顯失公平者，法院得酌量情形，命勝訴
    之當事人負擔其一部，民事訴訟法第80條之1定有明文。查
    裁判分割遺產之形成訴訟，法院決定遺產分割之方法時，應
    斟酌何種分割方法較能增進共有物之經濟效益，並兼顧全體
    繼承人之利益，以決定適當之分割方法，不受原告聲明之拘
    束，亦不因何造起訴而有不同。是本件原告代位請求裁判分
    割系爭遺產雖有理由，惟關於訴訟費用之負擔，應由原告及
    被告依被代位人林姵岑與被告之應繼分比例負擔，始屬公允
    。
五、訴訟費用負擔之依據：民事訴訟法第78條、第80條之1 。
中　　華　　民　　國　　111 　年　　8 　　月　　2 　　日
                  民事第二庭    法  官  蔡碧蓉

以上正本係照原本作成。
如對本判決上訴，須於判決送達後20日內向本院提出上訴狀（需
附繕本）。如委任律師提起上訴者，應一併繳納上訴審裁判費。
中　　華　　民　　國　　111 　年　　8 　　月　　2 　　日
                                書記官　段瑋鈴
附表一：王玉美之遺產
編號     遺     產    項    目 地目   面      積（平方公尺） 權  利  範  圍  １ 雲林縣○○鄉○○段000地號土地  315 二分之一  ２ 雲林縣○○鄉○○段000地號土地  1,705.2 十三分之一  ３ 雲林縣○○鄉○○段0000地號土地  1,999 全部  ４ 雲林縣○○鄉○○村○○00號（稅籍編號00000000000）  20.9 全部 
附表二：應繼分比例
繼承人（即被告及被代位人） 應 繼 分 比 例 林瑞豐 四分之一 林瑞欽 四分之一 林淑惠 四分之一 林姵岑 四分之一